臺灣臺北地方法院民事判決
110年度保險字第26號
原      告  柯瑞芳  
訴訟代理人  江仁成律師
被      告  南山人壽保險股份有限公司

法定代理人  陳棠    
訴訟代理人  曾允君律師
          

被      告  台灣人壽保險股份有限公司

法定代理人  黃思國  
訴訟代理人  蔡耀瑩  
            彭國瑋  
            陳世偉  
上列當事人間請求給付保險金事件，本院於民國111年2月21日言
詞辯論終結，判決如下：
    主  文
被告南山人壽保險股份有限公司應給付原告新臺幣參佰萬元，及
自民國一百零九年八月九日起至清償日止，按週年利率百分之十
計算之利息。
被告台灣人壽保險股份有限公司應給付原告新臺幣壹佰萬元，及
自民國一百一十年一月二十七日起至清償日止，按週年利率百分
之十計算之利息。
訴訟費用由被告南山人壽保險股份有限公司負擔四分之三，餘由
被告台灣人壽保險股份有限公司負擔。
本判決第一項於原告以新臺幣壹佰萬元為被告南山人壽保險股份
有限公司供擔保後，得假執行；但被告南山人壽保險股份有限公
司如以新臺幣參佰萬元為原告預供擔保後，得免為假執行。
本判決第二項於原告以新臺幣參拾肆萬元為被告台灣人壽保險股
份有限公司供擔保後，得假執行；但被告台灣人壽保險股份有限
公司如以新臺幣壹佰萬元為原告預供擔保後，得免為假執行。
    事實及理由
壹、程序方面：
    按訴狀送達後，原告不得將原訴變更或追加他訴。但擴張或
    減縮應受判決事項者，不在此限，民事訴訟法第255條第1項
    第3款定有明文。查本件原告起訴時原聲明：㈠被告南山人壽
    保險股份有限公司（下稱被告南山人壽）應給付原告新臺幣
    （下同）300萬元，及自民國109年8月9日起至清償日止，按
    週年利率5%計算之利息；㈡被告台灣人壽保險股份有限公司
    （下稱被告台灣人壽）應給付原告100萬元，及自110年1月2
    7日起至清償日止，按週年利率5%計算之利息；㈢願供現金或
    同額銀行無記名可轉讓定期存單為擔保，請准宣告假執行。
    嗣於110年5月17日具狀變更聲明第1項、第2項之遲延利息請
    求利率為10％（見本院卷第180頁），核屬擴張或減縮應受判
    決事項之聲明，自與前揭規定相符，應予准許。
貳、實體方面：　　　
一、原告起訴主張：
　㈠原告為柯秀茹之父，柯秀茹以自己為要保人及被保險人，向
    被告南山人壽投保南山人壽傷害保險附約及南山人壽新人身
    意外傷害保險附約（下合稱系爭南山人壽保險），依南山人
    壽傷害保險附約第6條及南山人壽新人身意外傷害保險附約
    第7條約定，柯秀茹自意外傷害事故發生之日起180日以内死
    亡，被告南山人壽即應分別依約給付保險金100萬元、200萬
    元。又訴外人萬益食品股份有限公司（下稱萬益公司）以其
    為要保人、柯秀茹為被保險人，向被告台灣人壽投保安心幸
    福團體一年定期傷害保險（下稱系爭台灣人壽保險），依該
    團體一年定期傷害保險保險單條款第5條約定，柯秀茹遭受
    意外傷害事故致其身體蒙受傷害而致重大燒燙傷、殘廢或死
    亡時，被告台灣人壽應給付保險金100萬元。嗣柯秀茹於上
    開保險有效期間内，受訴外人許兆岑槍擊而至遲於108年9月
    9日意外身亡，至108年9月15日始遭發現，保險事故業已發
    生。原告為柯秀茹父親，因柯秀茹未婚且無子女，母親亦已
    過世，原告為柯秀茹指定之受益人及唯一法定繼承人，被告
    即應依上開保險契約條款給付保險金予受益人即原告。原告
    乃於保險事故發生後，分別於109年7月24日、110年1月11日
    檢附證明文件向被告南山人壽、台灣人壽申請給付保險金，
    則依保險法第34條第1項、第2項規定，被告南山人壽、台灣
    人壽應分別自上開申請日起15日内即109年8月8日、110年1
    月26日前給付保險金，否則應自翌日即109年8月9日、110年
    1月27日起，加給按年利一分計算之遲延利息，然被告均藉
    詞拒絕給付。爰依南山人壽傷害保險附約第6條、南山人壽
    新人身意外傷害保險附約第7條、台灣人壽安心幸福團體一
    年定期傷害保險第5條約定，提起本訴。
　㈡並聲明：
　⒈被告南山人壽應給付原告300萬元，及自109年8月9日起至清
    償日止，按週年利率10%計算之利息。
　⒉被告台灣人壽應給付原告100萬元，及自110年1月27日起至清
    償日止，按週年利率10%計算之利息。
　⒊願供現金或同額銀行無記名可轉讓定期存單為擔保，請准宣
    告假執行。
二、被告則以：
　㈠被告南山人壽部分：
　　南山人壽傷害保險附約第14條及南山人壽新人身意外傷害保
    險附約第14條均明定當被保險人之死亡結果係因被保險人之
    故意行為所致者，被告南山人壽不負保險給付義務，而故意
    行為包括被保險人之自殺或加工自殺行為；而柯秀茹經臺灣
    臺中地方檢察署（下稱臺中地檢署）檢察官認定於108年9月
    15日死亡，死亡原因為自殺，則柯秀茹之死亡結果係其故意
    行為所致，被告南山人壽自無給付保險金義務。
　㈡被告台灣人壽部分：　
　　萬益公司於108年2月13日通知被告台灣人壽將柯秀茹加保為
    系爭台灣人壽保險之被保險人，嗣於108年9月11日通知將柯
    秀茹退保，而依臺中地檢署108相字第1745號相驗屍體證明
    書（下稱系爭相驗屍體證明書）所載，柯秀茹係於108年9月
    15日死亡，斯時柯秀茹已非系爭台灣人壽保險之被保險人，
    被告台灣人壽自無須給付身故保險金。退步言之，柯秀茹經
    臺中地檢署檢察官認定為自殺身亡，則柯秀茹死亡既為其自
    殺之故意行為所致，被告台灣人壽亦得拒絕給付身故保險金
    。又萬益公司投保系爭台灣人壽保險時，業已指定身故保險
    人之受益人係依勞工保險條例之受領順序定之，則原告應先
    證明柯秀茹無配偶子女且其母親早已過世等情事，否則應駁
    回原告之訴。
  ㈢並均聲明：
　　⒈原告之訴及假執行之聲請均駁回。
　　⒉如受不利判決，願供擔保請准宣告免為假執行。
三、得心證之理由：
　　查柯秀茹於104年6月1日以伊為被保險人向被告南山人壽投
    保終身醫療健康保險，並附加系爭南山人壽保險，約定意外
    身故保險金額合計300萬元，指定原告為受益人；萬益公司
    於108年2月1日以柯秀茹為被保險人，向被告台灣人壽投保
    系爭台灣人壽保險，約定意外身故保險金額為100萬元，受
    益人則依勞工保險條例之受領順序定之。而柯秀茹於108年9
    月15日遭員警發現死亡。原告主張其為柯秀茹之父，即系爭
    南山人壽保險及台灣人壽保險之受益人，柯秀茹應屬意外身
    亡而非自殺，被告南山人壽及台灣人壽應依上開保險契約之
    約定給付原告保險金，及依保險法第34條第1項規定給付遲
    延利息等語。惟為被告所否認，並以前詞置辯。茲論述如下
    ：
　㈠按傷害保險人於被保險人遭受意外傷害及其所致失能或死亡
    時，負給付保險金額之責。前項意外傷害，指非由疾病引起
    之外來突發事故所致者；被保險人故意自殺，或因犯罪行為
    ，所致傷害、失能或死亡，保險人不負給付保險金額之責任
    ，保險法第131條、第133條分別定有明文。次按保險契約率
    為定型化契約，被保險人鮮能變更契約之約定，故對於契約
    之解釋，應本諸保險之本質及機能為探求，並應注意誠信原
    則，倘有疑義時，應為有利於被保險人之解釋（保險法第54
    條第2項參照）。又意外傷害保險係承保被保險人非由疾病
    引起之外來突發事故所致傷害及其所致殘廢或死亡之損失，
    而人之傷害或死亡，其原因一為來自內在原因（如器官老化
    、疾病及細菌感染），另一則為外來事故（意外事故）。所
    謂外來事故，係指內在原因以外之一切事故而言，其事故之
    發生為外來、偶然而不可預見。意外傷害保險之受益人請求
    保險給付時，雖應證明被保險人係因意外事故而受傷害，惟
    受益人如證明該事故確已發生，且依經驗法則，其發生通常
    係外來、偶然而不可預見者，應認其已盡證明之責。保險人
    如抗辯非屬意外，自應就其抗辯之事實（老化、疾病及細菌
    感染）負證明之責，始符舉證責任之原則。換言之，被保險
    人倘非因老化、疾病及細菌感染而生保險事故，原則上即應
    認係意外。
　㈡南山人壽傷害保險附約第6條、第14條分別約定：「被保險人
    於本附約有效期間內遭受第二條約定的意外傷害事故，自意
    外傷害事故發生之日起一百八十日以內死亡者，本公司按保
    險金額給付意外身故保險金。」、「被保險人因下列原因致
    成死亡、殘廢...時，本公司不負給付保險金的責任。一、
    要保人、被保險人的故意行為。」；南山人壽新人身意外傷
    害保險附約保險契約第7條、第14條則約定：「被保險人於
    本附約有效期間內且其保險年齡達十六歲之保單年度起，遭
    受第三條約定的意外傷害事故，自意外傷害事故發生之日起
    一百八十日以內死亡者，本公司按保險金額給付意外身故保
    險金。」、「被保險人因下列原因致成死亡、殘廢...時，
    本公司不負給付保險金的責任。一、要保人、被保險人的故
    意行為。」；系爭台灣人壽保險契約第5條、第24條則分別
    約定：「被保險人於本契約有效期間內，因遭受意外傷害事
    故，致其身體蒙受傷害而致重大燒燙傷、殘廢或死亡時，本
    公司依照本契約的約定，給付保險金。」、「被保險人因下
    列原因致成死亡、殘廢...時，本公司不負給付保險金的責
    任。一、要保人、被保險人的故意行為。」，此有系爭南山
    人壽保險契約、系爭台灣人壽保險契約各1份附卷可憑（見
    本院卷第20、23、28、31、96、100頁），而本件原告死亡
    原因為「槍擊緊密接觸型槍傷於右顳區引起槍擊傷貫穿大腦
    實質、顱內出血，造成中樞神經休克死亡」，此有系爭相驗
    屍體證明書1紙在卷可憑（見本院卷第81頁），經核顯然非
    屬來自其內在之原因（如器官老化、疾病及細菌感染），是
    原告據此主張柯秀茹之死亡係因意外事故，應認已盡舉證之
    責，而被告否認柯秀茹之死亡為意外，辯稱係因其故意（自
    殺或加工自殺）行為所致，自應由被告就其抗辯之事實，負
    證明之責，合先敘明。
　㈢被告抗辯柯秀茹之死亡係因其故意行為所致，雖據提出記載
    柯秀茹死亡方式為「自殺」之系爭相驗屍體證明書、臺中地
    檢署109年度偵字第1036號、第2659號不起訴處分書及死亡
    現場遺留之遺書1紙為證（見本院卷第135-141頁、第255頁
    ）。惟查：
　⒈柯秀茹與其男友許兆岑係108年9月15日下午5時40分許，經臺
    中市政府警察局烏日分局員警據報前往臺中市○○區○○路0段0
    00巷00號2樓，發現該二人已死亡多日，現場並扣得手槍1枝
    及手槍內已上膛子彈3顆、已擊發彈頭及彈殼各2顆等物；而
    許兆岑則涉嫌違反槍砲彈藥刀械管制條例第8條第4項之未經
    許可持有具殺傷力之改造手槍、第12條第4條之未經許可持
    有具殺傷力子彈、刑法第271條第1項殺人罪嫌等，惟因許兆
    岑已死亡，檢察官遂依刑事訴訟法第252條第6款之規定對許
    兆岑為不起訴處分，此有前開不起訴處分書1份在卷可憑，
    並經本院調閱臺中地檢署108年度相字第1745號、109年度偵
    字第2659號、109年度偵字第1036號全卷查核屬實，此節應
    堪認定。
　⒉前開不起訴處分書中雖認定現場有遺書1紙及柯秀茹左手經鑑
    定後有槍擊殘跡，固認定查無證據證明許兆岑違反柯秀茹之
    意願將其殺害，惟觀諸柯秀茹與許兆岑死亡現場遺留之遺書
    ，該遺書上方記載之聯絡人為許兆岑之親友宋春芳、許惠娟
    ，遺書中下方則記載「遺書：久病厭世」等字句，係指許兆
    岑因病而有輕生之情，此業據證人宋春芳、許惠娟於警詢時
    證述明確在卷（見109年度偵字第2659號卷第35-45頁），均
    與柯秀茹無關，而該遺書最下方雖記載：「我請他帶我走，
    請成全我們，柯秀茹」等語（見本院卷第255頁），看似為
    柯秀茹與許兆岑有共同輕生之意，而上開「柯秀茹」之簽名
    雖亦經內政部警政署刑事警察局與柯秀茹平日筆跡鑑定後，
    認與柯秀茹簽名之字跡相符，此有該局109年5月5日刑鑑字
    第1090043394號鑑定書1紙在卷可參（見109年度偵字第1036
    號卷第145-147頁），然上開鑑定僅針對「柯秀茹」三個字
    之簽名為之，在簽名之前所書寫表明輕生之意之「我請他帶
    我走，請成全我們」等字句，則未為鑑定，該文字是否為柯
    秀茹所親自書寫，實屬未知，而以肉眼觀察，亦難以判斷該
    文字與柯秀茹之筆跡相符；雖遺書中「我請他帶我走，請成
    全我們，柯秀茹」之部分均係以藍色油墨書寫，與其餘文字
    筆墨不同，但是否柯秀茹簽名後，始由他人以相同的筆墨書
    寫其餘文字，亦未可知，實難憑此驟認「我請他帶我走，請
    成全我們」即為柯秀茹所書寫，從而，雖柯秀茹有於該遺書
    之角落簽名，然其簽名之真意是否為與許兆岑共同輕生之意
    、簽名之時紙張上有無書寫文字等，本院均無從逕予認定，
    則被告主張依該遺書可證柯秀茹之死亡為故意行為所致，即
    難逕採。
　⒊至柯秀茹左手雖經鑑定後有槍擊殘跡，惟柯秀茹之槍擊傷入
    口為右顳區，離右耳後之耳廓頂部向前1.8公分、水平向上2
    公分，有槍擊貫穿傷入口特徵，槍擊傷出口則位於左顳區，
    離左耳後耳廓頂部向後1.5公分、水平向上3公分，有槍擊貫
    穿傷出口特徵等情，有法務部法醫研究所（108）醫鑑字第1
    081102127號解剖報告書暨鑑定報告書1份在卷可參（見108
    年度相字第1745號卷第315-324頁反面），而經採集許兆岑
    及柯秀茹雙手之跡證送驗後，檢出許兆岑之雙手及柯秀茹之
    左手均有槍擊殘跡之特徵性元素組成微粒「鉛-銻-鋇」等情
    ，亦有內政部警政署刑事警察局109年1月21日刑鑑字第1080
    094461號函附卷可憑（見109年度偵字第2659號卷第177頁及
    反面），則審酌柯秀茹之槍擊傷入口為右顳區，槍擊殘跡卻
    遺留在左手，實難想像係柯秀茹以左手持槍朝自己右側頭部
    擊發所致，況證人郭昭君於本院審理時證稱：柯秀茹的慣用
    手為右手等語（見本院卷第309頁），益證柯秀茹斷無可能
    以非慣用手之左手持槍、朝右側頭部擊發子彈，是柯秀茹之
    左手雖經檢驗出槍擊殘跡，然亦無從據此推斷柯秀茹之死亡
    為其故意行為所致。至系爭相驗屍體證明書雖記載柯秀茹死
    亡方式為「自殺」，另法務部法醫研究所出具之解剖報告書
    暨鑑定報告書雖亦稱：死亡方式研判為自殺（見本院卷第81
    頁、108年度相字第1745號卷第323頁反面），然上開證據至
    多應僅能認柯秀茹非自然死亡，至柯秀茹之死亡原因仍應由
    法院獨立認定之，不受系爭相驗屍體證明書及法醫研究所之
    解剖報告書暨鑑定報告結果之拘束，附此敘明。
　⒋本院再審酌證人郭昭君於本院審理時證稱：我與柯秀茹是工
    作上認識的，柯秀茹體能狀況很好，上班熱心、個性開朗，
    我有負面情緒時，柯秀茹會鼓勵我不要因為一個男生想不開
    ；柯秀茹與家人關係很好；平時會積極爭取自己權益，很有
    主見；我跟柯秀茹會私下聊天，我不覺得柯秀茹會尋短等語
    （見本院卷第309-311頁），足見柯秀茹平日心理狀態正向
    、積極，並無表現出負面或有輕生之念頭；再參以柯秀茹於
    105年至108年間除曾於牙醫診所就診外，並無其他健保就醫
    紀錄，此有衛生福利部中央健康保險署111年1月5日健保醫
    字第1110800092號函暨所附柯秀茹健保醫療費用申報資料1
    份在卷可稽（見本院卷第437-439頁），足見柯秀茹素日身
    體狀況良好，並無疾病纏身；佐以，柯秀茹於事發前曾於10
    8年9月5日以通訊軟體LINE傳送訊息與證人郭昭君稱：「Jea
    n（即郭昭君）：我今天沒辦法上班了！家裡出事，攸關人
    命，你幫我想辦法找人上班好嗎？還是你可以幫我代班？」
    、「謝謝！這個月都沒辦法排班，非常嚴重。」、「不行了
    ！真的。人命關天」等語（見本院卷第83-2頁），由上開對
    話紀錄觀之，柯秀茹係表示「家裡出事」、「攸關人命」，
    而需臨時請假找人代班，依一般常理判斷，倘柯秀茹有輕生
    之意，大可逕予辭職或曠職，應不會以「家裡出事」為由，
    請證人郭昭君代為找人代班，足見其仍有再回職場之意；再
    佐以柯秀茹後稱「人命關天」，表達出焦急之感，則綜合其
    前後語氣觀之，應係指柯秀茹親近之人亟需其陪伴在旁或看
    顧，難認柯秀茹本身有輕生之念頭。由上開事證綜合觀之，
    柯秀茹於死亡前實無跡證顯示其有消極輕生之意，自難逕予
    推論其死亡為故意行為所導致。
　⒌而被告台灣人壽另抗辯依系爭相驗屍體證明書之記載，柯秀
    茹死亡時間為108年9月15日，而萬益公司於108年9月11日即
    通知將柯秀茹退保，故柯秀茹死亡時已非系爭台灣人壽保險
    之被保險人，被告台灣人壽毋庸給付保險金云云，並提出系
    爭相驗屍體證明書及加退保作業資料1紙為憑（見本院卷第8
    1頁、第93頁）；然查，系爭相驗屍體證明書固記載柯秀茹
    之死亡時間為「108年9月15日17時40分」，然此為臺中市政
    府警察局烏日分局員警據報前往柯秀茹與許兆岑死亡地點之
    時間，此有該分局處理相驗案件初步調查報告暨報驗書1份
    在卷可憑（見108年度相字第1745號卷第3頁），故上開時間
    應為發現柯秀茹死亡之時間，而非柯秀茹之實際死亡日期，
    且柯秀茹於108年9月15日下午5時40分發現死亡時，屍體已
    腫脹腐敗，顯已死亡多日，復經檢察官函詢法醫研究所，請
    其推定柯秀茹之死亡時間，其函覆稱：「...㈡法醫鑑定書為
    第二線法醫師經檢視屍體，依經驗法則常在死後腐敗之屍體
    狀況下採取『發現死亡時間』之登載，但絕非正確的死亡時間
    。㈢以死者腐敗情形，現場已有二、三期蛆爬行，且現代住
    屋之封閉性可延後蒼蠅之進入，在死亡後尚可有二、三期蛆
    ，較支持為6-8天以上。㈣死者在108年9月15日遭發現，其死
    亡時間研判可在108年9月7日-9日間或之前死亡。...」，此
    有法醫研究所109年2月20日法醫理字第10900002290號函附
    卷可憑（見109年度偵字第1036號卷第101頁及反面），足見
    柯秀茹於108年9月12日遭被告台灣人壽退保前業已死亡，是
    被告台灣人壽抗辯柯秀茹死亡時已不具被保險人身分云云，
    顯不足採，為無理由。另原告為柯秀茹依勞工保險條例第65
    條第1項第2款之唯一受益人乙節，有柯秀茹之身分證正反面
    影本、戶籍謄本等在卷可憑（見本院卷第161-162頁），故
    依系爭台灣人壽保險契約之約定，原告為身故保險金之受益
    人，自堪認定。　
　㈣原告既已舉證證明柯秀茹係因中樞神經休克而死亡，非因器
    官老化、疾病或細菌感染之內在原因所致，則柯秀茹自屬意
    外而符合南山人壽傷害保險附約第6條及南山人壽新人身意
    外傷害保險附約第7條、台灣人壽安心幸福團體一年定期傷
    害保險保險單條款第5條之意外傷害事故無訛；另被告未能
    舉證令本院達到本件保險事故之發生乃柯秀茹自殺或加工自
    殺之故意行為，符合前開保險契約除外原因所致之心證，是
    原告請求被告南山人壽給付保險金合計300 萬元、請求被告
    台灣人壽給付保險金100萬元，洵屬有據，應予准許。
四、綜上所述，原告業已舉證證明柯秀茹死亡係因意外事故所生
    ，被告則未能舉證證明柯秀茹死亡係自殺或加工自殺之故意
    行為而具系爭南山人壽保險、系爭台灣人壽保險之除外原因
    ，從而，原告依系爭南山人壽保險契約、系爭台灣人壽保險
    契約約定及保險法第34條之規定，分別請求被告南山人壽給
    付300 萬元及自109 年8 月9日起至清償日止，被告台灣人
    壽給付100萬元及自110年1月27日起至清償日止，均按週年
    利率10%計算之利息，為有理由，應予准許。
五、兩造均陳明願供擔保，聲請宣告假執行及免為假執行，經核
    均與規定相符，爰分別酌定相當擔保金額宣告之。
六、本件事證已臻明確，兩造其餘之攻擊防禦方法及證據資料，
    經本院斟酌後，認均不足以影響本判決之結果，爰不一一論
    列，併此敘明。
七、訴訟費用負擔之依據：民事訴訟法第78條、第85條第1項。
中　　華　　民　　國　　111 　年　　 3　　月　　25　　日
                  民事第八庭    法　官　陳威帆
以上正本係照原本作成。
如對本判決上訴，須於判決送達後20日內向本院提出上訴狀。如
委任律師提起上訴者，應一併繳納上訴審裁判費。
中　　華　　民　　國　　111 　年　　3 　　月　　25　　日
                                書記官　黃文芳